ACORDAO-COMPLETO-2540743

ACÓRDÃO 1502/2022 ATA 25/2022 - PLENÁRIO

VISTOS, relatados e discutidos estes autos de representação referente a possíveis irregularidades na formalização de termos aditivos ao Contrato 59/2018, firmado entre o Ministério da Saúde (MS) e a VTC Operadora de Logística Ltda. - VTCLOG, 
ACORDAM os Ministros do Tribunal de Contas da União, reunidos em sessão Plenária, ante as razões expostas pelo relator, em: 
9.1. com fulcro no art. 276, § 5º, do Regimento Interno do TCU, revogar a medida cautelar deferida mediante o Acórdão 2178/2021-TCU-Plenário; e
9.2. com fundamento no art. 46 da Lei 8.443/1992, determinar a oitiva da empresa VTC Operadora de Logística Ltda. - VTCLOG para que, no prazo de quinze dias, manifeste-se sobre as irregularidades apontadas nos presentes autos, nos termos propostos pela unidade técnica deste Tribunal.

Representação sobre possíveis irregularidades referentes a contrato, firmado entre o Ministério da Saúde (MS) e a empresa VTC Operadora de Logística Ltda. VTCLOG, para prestação de serviços contínuos de transporte e armazenagem dos Insumos Críticos de Saúde (ICS).

Ministério da Saúde.

3. Interessados/Responsáveis:
3.1. Interessados: Secretaria-executiva do Ministério da Saúde (00.394.544/0173-12)
3.2. Responsáveis: Alex Lial Marinho (XXX.576.527-XX); Roberto Ferreira Dias (XXX.758.087-XX) e VTC Operadora de Logística Ltda. - VTCLOG (24.893.687/0012-52).

13.1. Ministros presentes: Ana Arraes (Presidente), Walton Alencar Rodrigues, Benjamin Zymler (Relator), Vital do Rêgo e Antonio Anastasia.
13.2. Ministros-Substitutos convocados: Augusto Sherman Cavalcanti e Marcos Bemquerer Costa.
13.3. Ministros-Substitutos presentes: André Luís de Carvalho e Weder de Oliveira.

BENJAMIN ZYMLER

Trata-se de representação efetuada pelos Excelentíssimos Senadores da República Eliziane Gama (Cidadania - MA) e Alessandro Vieira (Cidadania - SE) , dando conta de possíveis irregularidades na formalização do segundo termo aditivo ao Contrato 59/2018, firmado entre o Ministério da Saúde (MS) e a empresa Voetur Cargas e Encomendas Ltda., que, a partir de 9/11/2018, alterou sua denominação para VTC Operadora de Logística Ltda. - VTCLOG (peça 20, p. 1-11) .
2.	O contrato, com vigência de sessenta meses e ainda em vigor, tem por objeto a prestação de "serviços contínuos de transporte e armazenagem dos Insumos Críticos de Saúde (ICS) do Ministério, incluindo as atividades de Modernização Administrativa e Operação das Cadeias de Armazenamento e Distribuição desses insumos, sendo os serviços contratados sob demanda, e sem disponibilização de mão de obra exclusiva" (peça 9) . 
3.	O termo de referência assim dispôs sobre o objeto da contratação (peça 10, p. 57) :
	"uma operação de logística integrada é realizada pela integração de três operações fundamentais da logística: armazenagem. transporte e distribuição. Neste sentido. tanto os serviços de armazenagem quanto os de transporte e de distribuição permitirá assim que o operador logístico vencedor do certame de fato integre todas as operações. resultando em ganhos de produtividade, eficiência e redução ~ de custos inseridos nas propostas."
4.	Para tanto, são previstas as seguintes macroatividades (peça 10, p. 63-64) :
	a) serviços técnicos de armazenagem e gestão do centro de distribuição; e
	b) serviços técnicos de transporte e distribuição.
5.	Originalmente, o Contrato 59/2018 apresentava a seguinte situação (peça 9) :
Vigência: 9 de julho de 2018 a 9 de julho de 2023. 
Objeto da contratação: 
	Item/Descrição
	Mensal (R$) 
	Anual (R$) 
	60 Meses (R$) 

	1 - Transporte
	5.916.666,67
	71.000.000,01
	355.000.000,05

	2 - Armazenamento
	2.166.666,66
	26.000.000,00
	130.000.000,00

	Total
	8.083.333,33
	97.000.000,01
	485.000.000,05

6.	A planilha apresentada pela empresa vencedora do certame indicava os seguintes valores (peça 13) :
	1
	SERVIÇOS OPERACIONAIS DE TRANSPORTE/DISTRIBUIÇÃO
	Unidade de medida
	Quantidade estimada
	Preço Unitário  (R$) 
	Valor Mensal (R$) 
	Valor Anual (R$) 

	1.1
	MODAL AÉREO
	Kg
	                                                   7.000.000 
	R$ 3,75 
	R$ 2.189.682,56
	R$ 26.276.190,77

	1.2
	MODAL RODOVIÁRIO 
	Kg
	                                                11.000.000 
	R$ 0,87 
	R$ 797.709,54
	R$ 9.572.514,42

	1.3
	EMISSÃO DE CONHECIMENTO
	Unid
	45000
	R$ 4,62 
	R$ 17.325,00
	R$ 207.900,00

	1.4
	REENTREGA MULTIMODAL 
	R$
	R$ 2.867.896,42
	5,00%
	R$ 11.949,57
	R$ 143.394,82

	1.5
	AD VALOREM - AEREO
	R$
	 R$ 6.000.000.000,00 
	0,33%
	R$ 1.650.000,00
	R$ 19.800.000,00

	1.6
	AD VALOREM - RODOVIARIO 
	R$
	 R$ 3.000.000.000,00 
	0,50%
	R$ 1.250.000,00
	R$ 15.000.000,00

	SUBTOTAL 1
	R$ 71.000.000,01

	2
	SERVIÇOS TÉCNICOS DE ARMAZENAGEM E GESTÃO DO CENTRO DE DISTRIBUIÇÃO
	Unidade de medida
	Quantidade estimada
	Preço Unitário  (R$) 
	Valor Mensal (R$) 
	Valor Anual

	2.1
	ARMAZENAGEM - CARGA SECA (15° a 30 °C) 
	Posição Palete
	10400
	                             65,00 
	                             676.000,00 
	                                         8.112.000,00 

	2.2
	ARMAZENAGEM - CARGA SECA TÓXICOS, PRAGUICIDAS E INSETICIDAS
	Posição Palete
	3100
	                             50,00 
	                             155.000,00 
	                                         1.860.000,00 

	2.3
	ARMAZENAGEM - CARGA FRIA NEGATIVA (-35° a -15 °C) 
	Posição Palete
	250
	                          180,00 
	                               45.000,00 
	                                            540.000,00 

	2.4
	ARMAZENAGEM - CARGA FRIA (2° a 8 °C) 
	Posição Palete
	5750
	                             80,00 
	                             460.000,00 
	                                         5.520.000,00 

	2.5
	GESTÃO E OPERACIONALIZAÇÃO DO CENTRO DE DISTRIBUIÇÃO
	UN
	24
	                  200.003,54 
	                             400.007,08 
	                                         4.800.084,96 

	2.6
	RECEPCAO DE NOTAS DE ENTRADA
	 NFs
	3600
	                             20,30 
	                                 6.090,00 
	                                               73.080,00 

	2.7
	MANIPULAÇÃO DE ITEM PARA ATENDIMENTO (PICKING) 
	Item 
	600.000
	                               6,43 
	                             321.500,00 
	                                         3.858.000,00 

	2.8
	EXPEDICAO DE NOTAS DE SAIDA
	 NFs
	600.000
	                               1,50 
	                               75.000,00 
	                                            900.000,00 

	2.9
	SERVIÇO DE INVENTÁRIO GERAL
	Unidade
	1
	                    46.835,04 
	                                 3.902,92 
	                                               46.835,04 

	2.10
	SERVIÇO DE INCINERAÇÃO DE RESIDUOS SÓLIDOS
	Kg
	250.000
	                               1,16 
	                               24.166,67 
	                                            290.000,00 

	SUBTOTAL 2
	R$ 26.000.000,00

	TOTAL GERAL 
	R$ 97.000.000,01

7.	Em 24/2/2021, mediante o primeiro termo aditivo, houve o acréscimo de 25% ao valor do item 1 - Transporte, no valor de R$ 17.750.000,00, equivalente a 18,29% do montante total do Contrato 59/2018 (peça 11, p. 18-19) .
8.	Em 24/5/2021, mediante o segundo termo aditivo, houve a alteração da redação do subitem 7.14.8 do anexo I do termo de referência (TR) vinculado ao edital e ao contrato (peça 12, p. 42-43) . 
9.	Em 17/12/2021, foi celebrado  o terceiro termo aditivo ao Contrato 59/2018, tendo por objeto o acréscimo de 6,7% sobre o valor total do ajuste, que será alocado no Item 1 - Transporte (peça 153) .
10.	Segundo os representantes, o segundo termo aditivo altera a metodologia de aferição dos serviços executados, abandonando o conceito de manipulação de "itens" e passando a adotar o conceito de "volume expedido" (peça 1, p. 2) . 
11.	Assim, teria havido "a aceitação pelo Departamento de Logística do Ministério da Saúde de pagamento à empresa de valor 1.800% superior ao recomendado por meio de parecer técnico, o que poderia caracterizar sobrepreço na formalização do segundo termo aditivo" (grifou-se, peças 3 e 7) .
12.	Em sua última manifestação a unidade técnica assim se pronunciou:
"HISTÓRICO
Em 9/9/2021, o Relator, por meio do despacho constante da peça 25, em decisão cautelar, determinou ao MS que suspendesse os efeitos jurídicos do 2º Termo Aditivo (2º TA) ao Contrato 59/2018 e que se abstivesse de realizar qualquer pagamento referente ao serviço "Manipulação de Item para Atendimento (picking) " até a deliberação do Tribunal quanto ao mérito da matéria, medida referendada pelo Tribunal no Acórdão 2178/2021-TCU-Plenário. Determinou-se, ainda, a realização de oitiva e diligência do MS, bem como de oitiva da Voetur/VTCLOG, com vistas à obtenção de informações/documentos necessários à apuração dos fatos tratados na representação.
Na análise subsequente (peças 96 a 98) , a Selog, a partir dos elementos apresentados pelo órgão e pela empresa, propôs: a) a manutenção da medida cautelar "apenas com relação à determinação de que o Ministério da Saúde se abstenha de realizar qualquer pagamento referente ao serviço 'Manipulação de Item para Atendimento (picking) ', até que o Tribunal delibere sobre o mérito da matéria"; b) novas oitiva e diligência do MS e nova oitiva da Voetur/VTCLOG; c) solicitar ao Ministério Público Federal, à Controladoria-Geral da União e ao Departamento de Polícia Federal informações a respeito de eventuais ações de investigação/controle/fiscalização sobre o Contrato 59/2018; e d) autorizar a realização de audiências e demais medidas saneadoras necessárias pra fins de apuração de responsabilidades. O Relator anuiu à proposta, exceto quanto ao último quesito (peça 99) .
Na etapa processual seguinte, a Selog propôs o seguinte encaminhamento (peças 172 a 174) : a) manutenção da medida cautelar adotada; b) audiência de gestores do MS em razão de irregularidades constatadas no Contrato 59/2018; e c) oitiva da empresa Voetur/VTCLOG, alertando-a quanto à possibilidade de aplicação da sanção de declaração de inidoneidade, com base no art. 46 da Lei 8.443/1992. No Despacho constante da peça 175, o Relator deixou de acatar a proposta de oitiva da empresa, por considerar que as irregularidades tratadas diziam respeito à execução contratual, hipótese que afastaria a incidência de sanção prevista no art. 46 da Lei 8.443/1992. As demais providências sugeridas pela Unidade Técnica foram acolhidas.
O Senador Alessandro Vieira, por entender necessária a continuidade das investigações, apresentou pedido de reconsideração (peça 180) quanto ao indeferimento da oitiva da Voetur/VTCLOG. Em relação à admissibilidade do pedido, o Relator observou que o instrumento adequado para impugnar despachos decisórios seria o recurso de agravo e assim recebeu o expediente, com base no princípio da fungibilidade recursal, todavia, como o representante não havia sido admitido como parte no processo, o recurso não foi conhecido. Não obstante, reconsiderou a posição anterior e julgou pertinente a oitiva da Voetur/VTCLOG, que deveria considerar, além dos quesitos sugeridos pela Selog, os apontamentos constantes do Relatório Final da CPI da Pandemia, entendimento confirmado pelo Tribunal no Acórdão 816/2022-TCU-Plenário (peça 210) .
Em 18/5/2022, a VTCLOG juntou aos autos as peças 229 a 231, inicialmente classificadas como recurso, o que motivou a manifestação da Secretaria de Recursos - Serur (peça 233) , nos seguintes termos:
6.	Na peça 229, por sua vez, o responsável igualmente não interpõe recurso. A pretensão veiculada nesta peça (revisão de medida cautelar) poderia ser pleiteada de duas formas, ambas com análise de responsabilidade da unidade técnica condutora do processo: a) ou pelo recurso de agravo, se tempestivo fosse, ou b) a qualquer tempo, por simples petição, sempre que não mais subsistirem os fundamentos que autorizaram a medida cautelar, na forma do art. 276, § 5º, do RITCU. 
7.	Na hipótese, observa-se que a peça 229 constitui uma mera petição, de revogação de medida cautelar (RITCU, art. 276, § 5º) , cujo exame também se situa na esfera de atribuição da unidade de origem.
A empresa também apresentou a petição constante da peça 232, em que requer que seja designada a realização de visita técnica, por integrantes do Tribunal, às instalações do Centro de Distribuição da VTCLOG, em Guarulhos/SP, "para que se possa verificar in loco as particularidades dos serviços de armazenagem e transporte de insumos críticos de saúde, sobretudo com relação à atividade de picking¸ que compõe parcela majoritária do dispêndio incorrido pela VTCLOG na consecução de sua obrigação contratual".
Em que pese a autorização conferida pelo Tribunal no Acórdão 816/2022-TCU-Plenário, faz-se necessário submeter estes autos ao Relator, para apreciação das petições referidas nos parágrafos anteriores. Esta instrução tratará, primeiro, do pedido de revisão da medida cautelar formulado pela empresa na peça 229 e, em seguida, da oitiva da Voetur/VTCLOG determinada no Acórdão 816/2022-TCU-Plenário e, por fim, da visita técnica requerida pela empresa.
DA REVISÃO DA MEDIDA CAUTELAR (PEÇA 229) 
Por meio da peça 229, a Voetur/VTCLog requer a "necessária revisão da cautelar: perda de objeto da suspensão e desproporcionalidade da extensão da determinação de suspensão de pagamentos", apresentando seguintes alegações:
as irregularidades que motivaram a concessão da medida cautelar dizem respeito exclusivamente à celebração do 2º TA ao Contrato 59/2018 (p. 2) ;
a declaração de nulidade do referido aditivo foi publicada em 30/9/2021, implicando a perda de objeto da primeira parte da medida cautelar decretada (p. 2) ;
na decisão de não-acatamento da proposta de oitiva da Voetur/VTCLog formulada pela Selog, o Relator consignou que "as falhas aqui tratadas dizem respeito à execução contratual, o que afasta a incidência da sanção prevista no art. 46 da Lei 8.443/1992, nos termos da jurisprudência desta Corte de Contas" (p. 3) ;
tem-se a induvidosa constatação de que não há, nem nunca houve, absolutamente nenhuma suspeita de irregularidade concernente à licitação que deu azo à celebração do Contrato 59/2018, em sua versão original, ou à sua adjudicação propriamente dita (p. 3) ;
tal conclusão se estende aos achados do TCU e ao próprio MS, haja vista a nulidade apenas do 2º TA (p. 3) ;
faz todo o sentido que o MS não tenha decidido por declarar a nulidade de todo o Contrato 59/2018, não só porque seria medida ilegal, mas principalmente porque os serviços contratados continuam sendo executados pela Voetur/VTCLOG, com base na versão original do ajuste (p. 3) ;
assim, não há justificativa para a manutenção da medida cautelar vigente, especialmente no que diz respeito à vedação à realização de pagamentos referentes ao serviço de picking (p. 3) ;
se há qualquer suspeita acerca da higidez do 2º TA, o periculum in mora apontado, de que pagamentos poderiam ser feitos com base numa alteração contratual que se alega possivelmente ilegal, não mais subsiste, até porque o MS declarou sua nulidade (p. 3) ;
por outro lado, o perigo da demora reverso reveste-se, atualmente, de contornos extremamente delicados, pois a vigência do Contrato 59/2018 está próxima de completar quatro anos, período no qual a Voetur/VTCLOG prestou os serviços contratados de maneira ininterrupta e com extrema dedicação e eficiência, inclusive no contexto crítico de combate à pandemia de Covid-19, sem nenhuma remuneração sequer (p. 3-4) ;
a continuidade da suspensão integral de pagamentos, inclusive no que diz respeito àqueles que deveriam ser efetuados com base na contratação originária, sob a qual não paira dúvida quanto à legalidade e higidez - sem prejuízo de discussões contratuais inerentes à própria celebração de negócios jurídicos - ostenta risco significativo de dano irreparável à Voetur/VTCLOG, cujos vultosos custos não foram suspensos, e à própria execução contratual, que, como se sabe, demanda saúde financeira e administrativa da contratada (p. 4) ;
não se pode concordar com a afirmação de que a suspensão de pagamentos não afetaria a situação fática da execução contratual porque pagamentos já não estavam sendo feitos, argumento que equivaleria a normalizar uma situação intrinsicamente excepcional que, num cenário extremo, e somente se pertinente, deveria ser temporária, sob pena, inclusive, de alcançar toda vigência contratual (p. 4) ;
a aceitação dessa tese significaria admitir a possibilidade de que um particular contratado pela Administração Pública seja obrigado a laborar gratuitamente ainda que não haja um rastro de eiva sequer na relação jurídica contratual (p. 4) ;
o TCU não pode compactuar com a criação de um cenário em que se legitime tão evidente enriquecimento sem causa, em detrimento de particular comprometido com a prestação dos serviços, mesmo sem nada receber (p. 4) ;
a suspensão ou anulação do 2º TA resulta necessariamente na retomada do status quo ante, ou seja, a vigência do Contrato 59/2018 sem o referido aditamento (p. 6) ;
a celeuma acerca do método de medição dos serviços prestados é questão inerente à relação contratual, competindo à contratada realizar as cobranças que entender devidas e ao contratado realizar os pagamentos que achar pertinentes, até que se alcance consenso ou que, com o exercício das prerrogativas jurídicas adequadas, defina-se o rumo da relação contratual (p. 6) ;
vislumbra-se evidente desproporcionalidade entre o alegado fumus boni iuris (possível irregularidade do 2º TA) e a medida cautelar decretada (suspensão total de pagamentos por serviços que continuam sendo prestados com base em contrato válido e hígido, cuja legalidade não se discute) , que, por si só, já é razão suficiente para exigir sua revisão (p. 6-7) .
Em seguida, a manifestação da Voetur/VTCLOG trata da controvérsia decorrente de "impasse interpretativo ilógico e contrário à previsão contratual" e apresenta os seguintes argumentos:
não há margem de dúvidas na interpretação do critério para medição dos serviços de manipulação de insumos críticos de ICS no âmbito do Contrato 59/2018, conforme subitem 7.14.8. do Termo de Referência do Pregão Eletrônico 42/2017:
7.14.8 MANIPULAÇÃO DE ITEM PARA ATENDIMENTO
A CONTRATADA deverá disponibilizar equipe para realizar a manipulação dos itens solicitados em um pedido para fins de separação, montagem dos lotes, conferência e preparação para expedição. A quantidade de manipulações será medida pela contagem de itens que compõem cada pedido expedido.
o MS logo vislumbrou evidências do subdimensionamento do quantitativo previsto no Contrato 59/2018, com consequentes repercussões financeiras no que diz respeito à remuneração devida à Voetur/VTCLOG, por serviços solicitados pelo órgão em volume muito superior à estimativa de 50.000 manipulações mensais (p. 7) ;
ao identificar a insuficiência do orçamento contratado, o MS, na Nota Informativa 1/2020-DICAL/CGLOG/DLOG/SE/MS, reconhecendo o critério de medição previsto no Contrato 59/2018, confirmou a dificuldade de estimativa e a necessidade de solucionar o desencontro quantitativo e financeiro (p. 7-8) ;
a Consultoria Jurídica junto ao MS reiterou o disposto no Termo de Referência quanto à unidade de medida contratual e admitiu a possibilidade de subdimensionamento da demanda contratual e apresentou alternativas para solucionar o problema da estimativa deficitária (p. 8) ;
o MS propôs à Voetur/VTCLOG a alteração da metodologia de estimativa de "itens" para "Stock Keeping Units" (SKU) , o que não foi aceito pela empresa por se tratar de medida inviável para a quantificação de manipulações (p. 9) ;
o MS teria dirimido a questão em resposta a pedido de esclarecimento formulado no certame sobre quantitativos e qualitativos para composição de pedidos (p. 9) ;
Questionamento:
a) Quantos SKUs (em média) compõem um pedido de expedição?
Resposta: Tem pedido com 1 SKU, pedido com 48 SKUs (kit Calamidade) , e 60 SKUs (SESAI) .
b) Quantas unidades (em média) compõem um pedido de expedição?
Resposta: Extremamente variável, a depender de qual Programa de Saúde.
se "unidade" tivesse o mesmo significado de "SKU" para fins de precificação do Contrato 59/2018, a resposta acima deveria ter sido a mesma ou, ao menos, conter referências cruzadas, porém, o MS arrematou, sem margem de dúvidas, que "SKU" e "unidade" são conceitos diferentes (p. 9) ;
na formação de preços do Contrato 59/2018, os valores estimados para itens manipulados e SKU eram imensamente discrepantes, pois, enquanto o MS estimou a manipulação anual de 600.000 itens, o MS indicava que, somadas, as operações com base em Brasília, Rio de Janeiro de transportes de insumos judiciais, seriam de 3.200 SKU manipulados, isso desconsiderando a possibilidade de que as diferentes operações pudessem manipular produtos com mesmos SKU (p. 9) ;
SKU nada mais é do que um código criado unicamente para auxiliar a gestão de estoque e permitir a identificação do produto manipulado, que não permite qualquer avaliação quanto à quantidade de produto transportado, não havendo lógica em assumir como verdadeira a alegação de que o contrato deveria utilizar esse parâmetro para precificação (10) ;
a precificação do Contrato 59/2018 deve ser feita com base em medição apropriada de picking, atividade diretamente envolvida no ciclo produtivo, que é precificada de forma unitária (p. 10) 
é economicamente inviável considerar o SKU para precificação de um contrato, pois estar-se-ia desconsiderando o valor agregado relativo ao picking, que representa entre 30% e 40% do custo total da mão de obra do serviço prestado, sendo impraticável tal custo ser suportado pelo prestador do serviço (p. 10) ;
o conceito técnico de SKU enquanto critério quantitativo, e não qualitativo, já é conhecido pelo TCU, em trabalho de 2006 (peça 230) , no Projeto de Aperfeiçoamento do Controle Externo da Regulação do Tribunal de Contas da União, elaborado em colaboração com a Fundação Getúlio Vargas - FGV (p. 10-11) ;
a Voetur/VTCLOG encomendou parecer técnico (peça 231) junto ao Instituto de Formação Gerencial - IFG, da lavra do Professor José Fernando Pereira Jr, especificamente para a análise do Contrato 59/2018 à luz dos conceitos relevantes para serviços de manipulação de mercadorias (p. 11) ;
esclarecimento prestado nesta representação pelo Sr. Roberto Ferreira Dias (peça 197) , ex-Diretor do Departamento de Logística em Saúde do MS, comprova o reconhecimento do órgão quanto ao critério de medição previsto no Contrato 59/2018 (por item unitário) e a verdadeira causa para o imbróglio, que não se originou de dúvida interpretativa (p. 12) ;
tal consideração permite a compreensão do entendimento do MS à época dos fatos, e não em juízo retrospectivo, especialmente diante da conjuntura política que se desenvolveu acerca da contratação (p. 13) :
Decorre de equivocada premissa esta 'certeza inconteste recente' de que é de fácil compreensão através do TR que o termo SKU deva ser o aplicado. Muito menos é justificável corroborá-la com a atitude da atual Direção de rever o aditivo e firmar entendimento sobre o uso do termo SKU. Diante do clamor midiático atual qualquer gestor, mesmo em detrimento da operação, acolheria a atitude menos controversa, mesmo sendo esta a mais onerosa. E não há o que se questionar uma vez que gerem sob o medo.
Uma rasa análise comprova que se a ideia do contratante fosse SKU, assim teria o feito quando da especificação, tamanha a simplicidade da escrita. Mas não o fez e colocou item. Assim colocou, pois se baseou em estimativa falha e que se mostrou subdimensionada mesmo antes de se falar em pandemia. Acreditou-se, sem muita razão aparente, que a demanda de distribuição do componente centralizado diminuiria, quando na verdade esta é uma premissa TOTALMENTE ERRADA, cada vez mais haverá uma variedade maior de medicamentos sendo incorporados e sempre em quantidades superiores, sendo assim um quantitativo que foi subdimensionado ainda sofreria maior impacto pela inclusão de novos medicamentos sendo adquiridos e os já ora adquiridos, normalmente o sendo em quantidades cada vez maiores. Porém o peticionante assumiu em época que o contrato já havia sido assinado e estava em execução. Um conhecedor das operações de logística do Ministério da Saúde vê rapidamente que a realidade de armazenagem do Ministério, que armazena o componente centralizado do SUS, que tem na sua natureza, pouca variedade de itens, grande quantidade e alto valor agregado, salvas algumas exceções não encontra sentido em cobrança de picking por SKU, por exemplo, nesta realidade, qual seja: pauta de distribuição do medicamento XPTO, distribuição de grandes quantitativos para as 27 unidades federativas. Processamento de 27 pedidos para 27 unidades diferentes, com possibilidade da carga ser refrigerada ou climatizada, com grande número de volumes expedidos do mesmo SKU. Pela inferência da auditoria, por esta operação seria devido R$ 6,45 de picking. Não adentro na questão do valor, mas não é razoável, para que se atenda o clamor do demandante, que se firme entendimento simplório, rápido e generalizado sobre assunto desta envergadura". (grifos na transcrição da VTCLOG) 
no Despacho constante da peça 175, o Relator pontuou que a discrepância de valores sugeria duas hipóteses: ou "um grande erro de estimativa desse serviço no termo de referência" ou "o termo 'item' não diz respeito ao quantitativo unitário de cada produto" (p. 14) ;
resta evidente que, dentre as alternativas, a segunda não faz sentido e a primeira está cada vez mais clara, embora não possa ser atribuída à empresa contratada, que, independentemente de qualquer equívoco na mensuração, vem atendendo às demandas que lhe são dirigidas com esmero e responsabilidade, fazendo jus à remuneração devida no Contrato 59/2018 (p. 14) .
Análise
A medida cautelar inicialmente adotada nestes autos (peça 25) determinou ao MS que suspendesse os efeitos jurídicos do 2º Termo Aditivo ao Contrato 59/2018 e se abstivesse de realizar qualquer pagamento referente ao serviço de "Manipulação de Item para Atendimento (picking) " até a deliberação de mérito do Tribunal. Em posterior análise da Selog, sugeriu-se a manutenção da medida cautelar apenas quanto ao pagamento desse serviço, encaminhamento que foi acolhido pelo Relator (peça 99) . Desse modo, a anulação do 2º TA referida na peça 229 foi considerada nas análises realizadas no curso desta representação.
A Voetur/VTCLOG, buscando afastar suspeita de irregularidade concernente ao Pregão Eletrônico 42/2017, reproduziu argumento contido no Despacho constante da peça 175 referente ao não acolhimento da proposta de oitiva da VTCLOG com vistas à apuração de eventual incidência da sanção prevista no art. 46 da Lei 8.666/1993. Tal posicionamento, entretanto, foi revisto pelo Relator no voto (peça 211) que subsidiou o Acórdão 816/2022-TCU-Plenário (peça 210) , que autorizou a realização da oitiva anteriormente afastada. Do voto, destaca-se o excerto a seguir:
60. No caso concreto, cabe destacar a seguinte conduta atribuída pela unidade técnica à empresa contratada: 
"Adulterar disposições originalmente estabelecidas no edital de licitação, após a adjudicação do objeto e já iniciada a fase de execução contratual, mediante conluio entre a contratada e os agentes públicos arrolados como responsáveis nesta Representação, de modo a permitir que passasse a ser admissível a sucessiva contagem de manipulações "até a menor unidade de medida de cada insumo armazenado, "até o frasco unitário do produto" ou, até mesmo, "até a menor unidade de medida de cada medicamento, [o que] constitui irregularidade, com potencial caráter de ilicitude, que propiciaria a prática de superfaturamento no item de serviço "2.7 - Manipulação de item para atendimento" e caracteriza o cometimento de fraude à licitação, materializada com a celebração do 2º Termo Aditivo." (grifou-se) . 
61. Ora, o contrato está vinculado ao procedimento licitatório e às condições lá fixadas. Assim, em determinadas situações, as alterações contratuais podem ser de tal relevância que comprometem a própria essência do processo licitatório, eventualmente caracterizando a fraude do certame. 
62. Em situações da espécie, pode haver desvirtuamento do processo licitatório, pois os princípios da igualdade, da vinculação ao edital e do interesse público teriam sido violados. Isso porque, caso os demais agentes do mercado soubessem como de fato se daria a medição do serviço - hipótese do presente caso -, poderiam ter apresentado propostas mais vantajosas para o Erário. 
63. Rememoro, outrossim, que o art. 46 da Lei 8.443/1992 estabelece ser o ilícito a "ocorrência de fraude comprovada à licitação". Os bens jurídicos tutelados gerais são os princípios constitucionais que regem a Administração Pública. Em especial, em um procedimento de contratação pública, busca-se proteger a igualdade de condições a todos os concorrentes, a prática de preços justos e a probidade administrativa.
64. Como sói acontecer na tipificação de ilícitos administrativos, trata-se de um comando aberto, pois não há a descrição dos comportamentos que se enquadrariam na norma. O que a norma se propõe a evitar são condutas que atentem contra os princípios antes mencionados. 
65. Não foi feita qualquer restrição temporal para que a fraude fosse exclusivamente decorrente de atos praticados durante o procedimento licitatório. Na verdade, a referência à "licitação" diz respeito mais ao objeto a ser protegido juridicamente do que a uma definição do momento em que devem ser considerados os atos atentatórios ao procedimento de contratação. 
66. Ou seja, a fraude, em princípio, poderia decorrer de atos supervenientes ao procedimento licitatório propriamente dito, como no decorrer da execução contratual. 
67. Em suma, a conduta apontada pela unidade técnica, a meu sentir, constituiria uma situação que potencialmente se amoldaria ao disposto no art. 46 da Lei 8.443/1992, pois há um licitante/contratado que teria praticado atos com o intuito de fraudar determinado certame competitivo.
Portanto, as apurações realizadas nestes autos abrangem todo o procedimento da contratação, inclusive a própria licitação, não se restringindo aos efeitos do 2º TA. Veja-se que essa alteração contratual tinha por objetivo, alegadamente, eliminar controvérsia relativa ao cálculo do valor devido pelo MS em retribuição ao item de serviço "2.7 - Manipulação de Item para Atendimento (picking) ", decorrente de divergências entre o MS e a Voetur/VTCLOG quanto à interpretação dos termos originais do subitem 7.14.8. do Termo de Referência do PE 42/2017. O critério aplicado pela empresa resultava em valor dezenas de vezes superior ao obtido a partir do critério defendido pelo órgão, conforme evidencia a tabela abaixo, copiada do Ofício 218/2021/CGLOG/DLOG/SE/MS (peça 20, p. 68-70) , de 13/7/2021, que se refere ao período compreendido entre novembro/2018 e janeiro/2021.

A anulação do 2º Termo Aditivo, embora afaste o valor de R$ 18.983.096,10, obtido com base no critério "Volume Expedido", não elimina a divergência de entendimento entre MS e a Voetur/VTCLOG referida no parágrafo anterior. Para o órgão (coluna "SKU por pedido") , a remuneração devida para o serviço no período seria, a princípio, de R$ 1.044.367,03, valor ainda pendente de verificação, dada a não apresentação de informações requeridas pelo órgão à contratada, ao passo que, para a empresa (coluna "WMS") , o valor seria de R$ 57.729.257,58.
Nesse contexto, a suspensão cautelar dos pagamentos relativos ao item de serviço "2.7 - Manipulação de Item para Atendimento (picking) " tem por objetivo resguardar o erário quanto a possíveis prejuízos decorrentes da adoção de critério de medição indevido para o serviço em questão e da insuficiência das informações apresentadas pela contratada que possam sustentar o quantitativo de manipulações que alegadamente teriam sido realizadas. Diversamente do que alega o peticionante, não se trata de obrigar o particular a laborar gratuitamente, mas de medida necessária à preservação do patrimônio público em relação à possível aplicação do critério diverso daquele objetivamente definido na licitação. A empresa deverá ser remunerada pelos serviços prestados com base nos critérios objetivamente estabelecidos na licitação e no contrato. 
Quanto ao "impasse interpretativo ilógico e contrário à previsão contratual" alegado pela Voetur/VTCLOG, aponta-se que a forma de remuneração do item de serviço "2.7 - Manipulação de Item para Atendimento (picking) " foi amplamente discutida nesta representação. As análises realizadas pela Selog concluíram, após minudente análise do edital e do termo de referência, pela razoabilidade do posicionamento da atual gestão do DLOG, pela adoção do SKU como critério de medição. O excerto a seguir, extraído da instrução constante da peça 172 (p. 30 e 32) , apresenta, de forma sucinta, o entendimento firmado por esta unidade técnica:
131.	Em instrução precedente (peça 96, p. 13-18) , restou demonstrado que a cada item, identificado por um código SKU próprio, inserido em um pedido a ser expedido a um mesmo destinatário, corresponderá uma única manipulação, não cabendo acolher qualquer pretensão de que a contratada deva ser remunerada pelo "picking", de forma isolada, e tampouco receber remuneração adicional, não prevista no Contrato 59/2018/Termo de Referência, a título de realização das atividades de fracionamento, acondicionamento em caixa secundárias e terciárias, etiquetagem e embalamento para o transporte, visto que o conjunto de todas essas atividades já compõem o item de serviço "2.7 - Manipulação de item para atendimento", a ser devidamente remunerado na forma e pelos valores originalmente ofertados, e reajustados na forma contratualmente prevista, estabelecidos no edital da licitação e conforme a proposta então apresentada pela Voetur/VTCLOG.
[...]
139.	Conforme análise efetuada à peça 96, o item de serviço "2.7 - Manipulação de item para atendimento" corresponde à execução integrada das atividades de separação/"picking", montagem dos lotes, "packing" (acondicionar, etiquetar e embalar para o transporte) , conferência e preparação para expedição. Ao se referir a "manipulação de item para atendimento", o Edital/Termo de Referência do Pregão Eletrônico 42/2017, do qual se originou o Contrato 59/2018, indica que "item" diz respeito ao produto catalogado, disponível em estoque, e para o qual corresponde um código SKU específico, sem estabelecer para fins de remuneração da contratada qualquer relação com a quantidade do produto que venha a ser manipulada ou com a quantidade de caixas utilizadas no embalamento para expedição. 
140.	Logo, a "quantidade de manipulações será medida pela contagem de itens que compõem cada pedido expedido" e, portanto, a cada item, identificado por um código SKU próprio, inserido em um pedido a ser expedido, corresponderá uma única manipulação, a qual corresponderá, para fins de remuneração da contratada, ao valor unitário estabelecido para o item de serviço "2.7 - Manipulação de item para atendimento", reajustado na forma contratualmente prevista, identificado na proposta final da contratada na forma da tabela constante do Anexo III do Edital Pregão 42/2017 - Planilhas de Composição de Preços/Critério de  Julgamento como "Item 2.7 - Manipulação de item para atendimento (picking) ".
O suposto subdimensionamento do quantitativo previsto foi enfrentado na instrução constante da peça 96, conforme excerto a seguir:
172.	Não há, portanto, qualquer registro que, até então, corrobore a afirmação da Voetur/VTCLOG de que tenha sido o Ministério da Saúde quem teria verificado que "a quantidade de itens manipulados era muito superior ao valor estimado" e que "o referido subdimensionamento ocasionaria relevante desequilíbrio contratual".
173.	O que se verifica, de fato, é que o Ministério da Saúde em nenhum momento admitiu que haveria "subdimensionamento" do serviço de "Manipulação de item para atendimento" e muito menos que teria incorrido em "erro crasso na elaboração do edital", pois questionou, desde o início, os valores apresentados para cobrança, não apenas em razão de os valores exorbitarem ao previsto, mas também pela ausência de informações que pudessem sustentar as alegações da contratada em relação ao quantitativo de manipulações realizadas.
A VTCLOG anexa aos autos o "Relatório sobre Fiscalização da Regulação Econômico-Financeira: Setor Portuário" (peça 230) , produzido em 2006 no âmbito do "Projeto de Apoio à Modernização e Fortalecimento Institucional do Tribunal de Contas da União - Aperfeiçoamento do Controle Externo da Regulação", e destaca o conceito de SKU contido no glossário de termos de logística do documento (peça 230, p. 391) :
SKU - Stock Keeping Units. Representa a unidade para a qual informações de venda e de gestão de estoque são mantidas. Pode ser uma unidade de consumo de um produto ou uma caixa coletiva com diversas unidades de um determinado item (sabonete de um dado tamanho e dado perfume, por exemplo) constitui um SKU, enquanto outra caixa com 40 unidades da mesma unidade de consumo representa outro SKU.
O termo SKU foi devidamente abordado pela Selog na instrução constante da peça 96, p. 14, análise que em nada diverge do conceito acima reproduzido:
58.	A expressão "Stock Keeping Unit - SKU", que pode ser traduzida como "unidades de manutenção do estoque" ou "item de estoque", indica a atribuição de um código a cada produto estocado, com o propósito de facilitar a gestão dos estoques.
59.	No caso do Ministério da Saúde, para fins de gestão do estoque, cada produto e suas variações na forma de apresentação admitiriam a atribuição de um código SKU. Assim, tomando-se como exemplo o medicamento Anlodipino Besilato/Besilato de Anlodipino, utilizado no tratamento de hipertensão arterial e angina do peito, o Ministério da Saúde dispunha, à época da contratação, do medicamento sob a apresentação de comprimidos de 5 mg e 10 mg (peça 88, p. 108) , às quais poderiam corresponder a atribuição de códigos SKU distintos. 
60.	Por óbvio, o código SKU não corresponderia a uma unidade/comprimido do medicamento, mas à forma de apresentação do medicamento para comercialização pelo fabricante/fornecedor, em caixas contendo embalagens primárias, por exemplo, com trinta ou sessenta comprimidos, às quais, por sua vez, poderiam ser atribuídos códigos SKU distintos, conforme exemplificado na tabela abaixo:
	Item de estoque 
	Identificação

	Anlodipino Besilato 5 mg - embalagem com 30 comprimidos
	1º código SKU

	Anlodipino Besilato 5 mg - embalagem com 60 comprimidos
	2º código SKU

	Anlodipino Besilato 10 mg - embalagem com 30 comprimidos
	3º código SKU

	Anlodipino Besilato10 mg - embalagem com 60 comprimidos
	4º código SKU

Por sua vez, o parecer "O Picking e SKU nos processos logísticos" (peça 231) , encomendado pela Voetur/VTCLOG, apresenta conceitos de SKU similares aos acima relacionados e destaca sua importância e as vantagens que proporciona aos processos logísticos. Conceitua os serviços de "picking" e trata dos seus princípios, da forma de estruturação e de classificação, dos modelos de processo e das estruturas de apoio necessárias à atividade. Sobre as práticas de mercado para precificação, faz a seguinte observação (peça 231, p. 31-32) :
No caso específico do Picking como processo (conjunto de atividades para atender o objetivo fim de separação de itens no armazém) devem ser levados em consideração os custos agregados tanto fixos quanto variáveis na composição da precificação ou custeio deste serviço. Devido à vasta gama de drivers de precificação e premissas, torna-se relativa à análise de quanto custa um pedido pronto para entrega.
Apesar o SKU ser uma unidade de referência para custeio e precificação do processo de Picking é fundamental levar em consideração dos custos processuais inerentes da complexidade do processo de Picking que envolve recursos tais como mão de obra especializada, tecnologias, ferramentas, equipamentos, entre outros.
Em relação ao Contrato 59/2018, o parecerista faz a seguinte análise (peça 231, p. 34-35, grifou-se) :
4. ANÁLISE DO CONTRATO No. 59/2018
"SKUs (do inglês, "Stock Keeping Unit") são identificadores exclusivos para um produto ou um serviço, chamados de Unidade de Manutenção de Estoque. Conforme destacado neste parecer, o SKU trata-se de um código identificador que tem a função de identificar um produto por meio de suas principais características, como marca, cor etc. Portanto, ele não pode ser utilizado como base única para quantificação de atividades sejam de picking, separação ou armazenagem. Sendo assim, o SKU é uma referência para identificação e caracterização do item e não para contabilizar a quantidade de itens processados por um pedido.
Para efeitos de custeio ou precificação devem ser levadas em consideração a quantidade de SKU´s ou itens movimentados utilizado como critérios a contagem dos SKUs (para processos manuais) , bipagem da etiqueta de código de barras ou leitura de um QR Code. A ação de leitura ou bipagem caracteriza uma atividade dentro do processo logístico que depende de recursos e tempo que necessariamente devem ser considerados para custeio ou precificação de serviços utilizando SKU, item ou "Part Number.
Consideramos a luz das teorias e referencias aqui apresentadas, que o contrato 59/2018 está em consonância com práticas de mercado e alinhado com critérios lógicos para o custeio e ou precificação de serviços logísticos ou de armazenagem. O contrato descreve que a empresa "deverá disponibilizar equipe para realizar a manipulação dos itens solicitados em um pedido para fins de separação, montagem de lotes, conferência e preparação para expedição. A quantidade de manipulações será medida pela contagem de itens que compõem cada pedido". A quantidade de manipulações citadas no contrato refere-se à quantidade de SKU's etiquetadas, levando em consideração as quantidades manipuladas tomando o número de etiquetas lidas no momento do picking e/ou armazenagem como referência para atendimento dos pedidos, contagem ou apuração dos serviços prestados.
Conforme destacado neste parecer, a maioria das empresas nacionais internacionais são adeptas do SKU como unidade de medição de produção, movimentação, armazenagem para adequada gestão dos estoques. De automóveis a fardos de latinhas de refrigerantes, sandálias de plástico, remédios, vacinas o SKU é que manda na linguagem interna como referências para verificamos o que foi pedido, o que está disponível, o que foi produzido e finamente entregue. Entretanto ao se consultar um SKU em um sistema ou controle, sempre devemos levar em consideração as quantidades produzidas, movimentadas, estocadas, pedidas ou distribuídas. Ressaltamos novamente que o SKU não deve ser utilizado como uma referência isolada para apuração das atividades logísticas e sempre deve levar em consideração a quantidade produzida, movimentada, entregue ou distribuída".
Necessário deixar claro que as instruções da Selog até aqui realizadas, em momento algum, ignoraram os conceitos ora apresentados pela VTCLOG e tampouco as peculiaridades inerentes aos serviços logísticos em questão. Entretanto, não se trata de debate quanto ao melhor conceito ou quanto ao nível de complexidade envolvido na prestação dos serviços, mas sobre o método de remuneração fixado no edital/termo de referência do Pregão Eletrônico 42/2017, aspecto, que, reitera-se, foi devidamente tratado em análises anteriores.
As alegações apresentadas pelo Sr. Roberto Ferreira Dias, ex-Diretor do Departamento de Logística em Saúde do Ministério da Saúde, referidas na manifestação da Voetur/VTCLOG (peça 229, p. 12) , foram extraídas de resposta à audiência determinada pelo Relator em razão de irregularidade na celebração do 2º TA ao Contrato 59/2018, cujo objeto era, justamente, a alteração do critério remuneração do serviço de "Manipulação de Item para Atendimento (picking) ".
Cabe assinalar que, anteriormente à gestão do Sr. Roberto, o tema foi objeto de debate e de divergências entre o Coordenação-Geral de Logística de Insumos Estratégicos para Saúde - CGLOG do MS e a Voetur/VTCLOG, conforme explica os parágrafos 301 e 302 da peça 172 (grifos no original) :
301.	A própria Voetur/VTCLOG apresentou cópia de Ata de Reunião, realizada no dia 11/2/2020 (SEI 0013574678 / Processo 25000.021856/2020-00) em que os representantes da CGLOG/Ministério da Saúde informam a Voetur/VTCLOG "da necessidade de apresentação dos relatórios com os cálculos atuais em que foi considerado a manipulação de item de acordo com a embalagem, seja ela terciária, secundária ou primária, cobrados diante ao quantitativo de manipulações faturadas e que não possibilitam averiguação" (peça 162, p. 13, grifou-se) , ou seja, em face dos valores abusivos apresentados para cobrança, que a contratada afirmara serem decorrentes da quantidade de manipulações realizadas "de acordo com a embalagem, seja ela terciária, secundária ou primária", o que não encontra previsão no Contrato 59/2018, os representantes do Ministério da Saúde reiteraram a necessidade de apresentação de relatórios de cálculos que permitissem a verificação e conferência dos números e quantitativos apresentados pela Voetur/VTCLOG. 
302.	A mesma Ata de Reunião registra que, já em 11/2/2020, a equipe da CGLOG/ Ministério da Saúde propusera, "ainda sobre o picking" que "a base de cálculo utilizada seja o SKU de cada pedido emitido como Item Manipulado, a fim de viabilizar a conferência e fiscalização e evitar onerar o contrato" (idem) .
Diversamente do que foi alegado pelo Sr. Roberto Ferreira Dias, a utilização do SKU como critério de medida para o serviço de picking não foi definida pela atual gestão do DLOG em razão do "clamor midiático atual", mas a partir de interpretação do instrumento convocatório dada pela área técnica responsável pelo Contrato 59/2018, anteriormente à gestão do referido responsável e à própria CPI da Pandemia. Tal entendimento, inclusive, foi corroborado pelo parecerista contratado pela Voetur/VTCLOG, conforme trecho grifado na transcrição apresentada no parágrafo 20 e novamente reproduzido abaixo:
[...] A quantidade de manipulações citadas no contrato refere-se à quantidade de SKU's etiquetadas, levando em consideração as quantidades manipuladas tomando o número de etiquetas lidas no momento do picking e/ou armazenagem como referência para atendimento dos pedidos, contagem ou apuração dos serviços prestados.
Assim, propõe-se revogar a medida cautelar deferida nestes autos e autorizar o Ministério da Saúde a realizar o pagamento do item de serviço "2.7 Manipulação de item para atendimento (picking) " do Contrato 59/2018 com base no SKU, nos termos do parágrafo 140 da peça 172, reproduzido no parágrafo 17 desta análise. Para tanto, a VTCLOG deverá apresentar a devida comprovação dos serviços faturados (atuais e pretéritos) , cabendo ao MS, previamente ao pagamento, avaliar a conformidade das cobranças realizadas, confrontando-as, por exemplo, com as notas de fornecimento emitidas pelo órgão no curso da execução do Contrato 59/2018.
DA PROPOSTA DE OITIVA DA VTCLOG - Acórdão 816/2022-TCU-Plenário
No Acórdão 816/2022-TCU-Plenário, Relator Benjamin Zymler, o Tribunal, embora não tenha conhecido de agravo interposto contra despacho que indeferiu a proposta de oitiva da empresa Voetur/ VTCLOG - VTC Operadora Logística Ltda., proferiu a seguinte determinação à Selog:
9.2. nos termos dos arts. 11 e 46 da Lei 8.443/1992, determinar a unidade técnica que faça juntar aos autos o Relatório Final da CPI da Pandemia e reanalise sua proposta de oitiva da VTC Operadora de Logística Ltda. - VTCLOG à luz dos elementos constantes desse relatório; e
Quanto ao primeiro ponto, registra-se que o Relatório Final da CPI da Pandemia consta dos autos, conforme peça 152, p. 65 a 1.244. O ponto seguinte consiste na reanálise da proposta de oitiva da Voetur/VTCLOG constante da instrução de peça 172, à luz do Relatório Final da CPI da Pandemia (peça 152, p. 465-500) .
A oitiva da VTCLOG proposta pela Selog foi formulada nos termos abaixo (peça 172, p. 80-81) :
368.5	Realizar, nos termos do art. 250, inciso V, e art. 271 do Regimento Interno/TCU, a oitiva da empresa Voetur/VTCLOG - VTC Operadora Logística Ltda. (CNPJ: 24.893.687/0001-08) , para, no prazo de até quinze dias, manifestar-se, caso queira, sobre as irregularidades apontadas nesta Representação elencadas a seguir: 
	1) celebração do 2º Termo Aditivo ao Contrato 59/2018, cujos efeitos jurídicos foram suspensos cautelarmente por determinação do Tribunal de Contas da União e cuja nulidade veio a ser posteriormente declarada pelo Ministério da Saúde, instrumento que alterava substancialmente normas e condições originalmente estabelecidas na licitação, dando causa a modificação ou vantagem em favor da contratada Voetur/VTCLOG durante a execução contratual, sem autorização em lei, no ato convocatório da licitação ou no respectivo instrumento contratual, ato que constitui indício do cometimento de fraude à licitação;
	2) suposto fretamento de aeronave para transporte de uma usina de oxigênio para a cidade de Manaus (AM) , objeto da cobrança efetuada pela Nota Fiscal 29600, de 5/2/2022, no valor de R$ 420.842,97, valor que foi glosado pelo Ministério da Saúde após a realização do pagamento, em vista de não haver previsão no Contrato 59/2018 para execução desse tipo de despesa, que teria sido autorizada em caráter informal pelo então diretor do Departamento de Logística em Saúde, não havendo a Voetur/VTCLOG apresentado comprovação de haver ocorrido, de fato, o referido fretamento de aeronave, além da possibilidade de haver sobreposição de cobrança pela contratada de voos que teriam sido realizados pela Força Aérea Brasileira e por empresas aéreas comerciais a custo zero para o Governo Federal, indicando, em tese, o possível cometimento de fraude documental que resultou na execução de despesas sem cobertura contratual e tornando, injustamente, mais onerosa a execução do Contrato 59/2018, constituindo conjunto de indícios do cometimento de fraude à licitação; 
	3) suposto fretamento de aeronave para transporte de vacinas contra a Covid-19, objeto da cobrança efetuada pelos Ofícios Fat. 1, 2, 3 e 4, todos datados de 16/2/2021, e respectivas Notas Fiscais 000.029.638, no valor de R$ 4.009.541,25, 000.029.641, no valor de R$ 1.957.525,88, 000.029.639, no valor de R$ 213.527,40, e 29599, no valor de R$ 496.964,43, cujo pagamento foi parcialmente glosado pelo Ministério da Saúde em vista de não haver previsão no Contrato 59/2018 para execução desse tipo de despesa, que teria sido autorizada em caráter informal pelo então diretor do Departamento de Logística em Saúde, não havendo a Voetur/VTCLOG apresentado comprovação de haver ocorrido, de fato, o referido fretamento de aeronaves, além da possibilidade de haver sobreposição de cobrança pela contratada de voos que teriam sido realizados pela Força Aérea Brasileira e por empresas aéreas comerciais a custo zero para o Governo Federal, indicando a possibilidade de haver prática de superfaturamento e, em tese, o possível cometimento de fraude documental, tornando, injustamente, mais onerosa a execução do Contrato 59/2018, constituindo conjunto de indícios do cometimento de fraude à licitação. 
E o Relatório Final da CPI da Pandemia assim sintetizou os indícios de irregularidade identificados pelo Parlamento (peça 152, p. 495-496) :
	Assim, de tudo o que foi levantado, pode-se concluir que os seguintes indícios demonstram a possível existência de um esquema de corrupção no Contrato 59/2018, celebrado entre a VTClog e o Ministério da Saúde, razão pela qual será recomendado o aprofundamento das investigações por parte do Ministério Público e do Tribunal de Contas da União:
	a) indicativo de "jogo de planilha", consistente no fato de que a VTCLog apresentou proposta oferecendo descontos muito significativos em quase todos os serviços de armazenagem, exceto para o serviço de "manipulação de item para atendimento (picking) - por item", que foi objeto do Segundo Termo Aditivo, firmado em 24 de maio de 2021, e que daria à empresa o direito de receber R$ 18.900.000,00;
	b) realização de saques expressivos em espécie das contas bancárias da VTCLog, que aparentam artifício de burla para identificação do destino dos recursos, iniciados em 2018, justamente no ano que a empresa firmou o Contrato 59/2018 com o Ministério da Saúde, passando a ter exclusividade na prestação dos serviços de logística ao órgão;
	c) pagamento, com recurso sacado em espécie do caixa da VTCLog, de pelo menos um boleto do Sr. Roberto Ferreira Dias, ex-Diretor de Logística do Ministério da Saúde, por supostos serviços prestados a ele pela Voetur Turismo, empresa que integra o mesmo grupo empresarial da VTCLog, indicando a possível existência de relações ilegítimas para a viabilização de vantagens indevidas entre a empresa e agentes públicos. 
O item 'a' aponta possível "jogo de planilha" decorrente do 2º Termo Aditivo ao Contrato 59/2018, que modificou a forma de medição do serviço "manipulação de item para atendimento (picking) ", único componente do serviço de armazenagem que não havia recebido desconto na proposta da VTCLOG.
Embora o quesito 1 da oitiva proposta pela Selog trate de questão similar, uma vez que também se refere à celebração do 2º TA e questiona a substancial alteração das normas e condições originalmente estabelecidas na licitação em benefício da contratada, não há menção expressa ao "jogo de planilha". Dessa forma, sugere-se a inclusão na oitiva de item específico referente à essa possível irregularidade.
No item 'b', o Relatório Final da CPI da Pandemia faz menção a saques expressivos em espécie iniciados justamente no ano em que o Contrato 59/2018 foi firmado, que constituiriam artifício de burla para identificação do destino dos recursos e poderiam ser destinados à prática de corrupção. O relatório aponta o pagamento de ao menos um boleto do Sr. Roberto Ferreira Dias, então titular do Departamento de Logística do Ministério da Saúde, realizado com recursos sacados pela VTCLog, indicando a possível existência de relações ilegítimas entre a empresa e agentes públicos, conforme destaca o item 'c' do trecho do Relatório da CPI reproduzido nesta instrução.
A Voetur/VTCLog, no âmbito da CPI, argumentou que "se um boleto foi liquidado em dinheiro em favor de algum cliente da Voetur Turismo (e.g, o Senhor Roberto Ferreira Dias ou qualquer outra pessoa) , é porque o cliente pagou sua dívida em espécie no ponto de venda da empresa", justificativa pouco verossímil, conforme expresso no Relatório Final da CPI da Pandemia (peça 152, p. 494) :
Em que pese a explicação dada pela VTCLog, é difícil entender as razões que levariam determinados clientes a pagarem suas despesas com passagens aéreas diretamente no balcão da empresa, usando dinheiro vivo, ainda mais no caso concreto, que se refere a supostos pagamentos feitos por pessoa que, à época, ocupava cargo relevante no Poder Executivo Federal (Diretor de Logística do Ministério da Saúde) , e que, como qualquer agente público, deveria receber mensalmente a remuneração pelo exercício do seu cargo via transferência bancária. Não seria mais fácil, então, pagar seus boletos utilizando os meios tecnológicos atualmente oferecidos pela quase totalidade dos bancos? Por que sacar dinheiro em espécie e ter o inconveniente e o risco de transportar esses valores até o balcão da empresa? São perguntas que o sócio da VTCLog não conseguiu responder em seu depoimento à CPI e que merecem ser esclarecidas juntamente com todos os demais indícios de irregularidades levantados até aqui.
Assim, sugere-se a oitiva da VTCLOG nos termos sugeridos no parágrafo 368.5 da peça 172, com o acréscimo de quesitos específicos relativos aos pontos destacados no Relatório Final da CPI da Pandemia.
DO REQUERIMENTO PARA REALIZAÇÃO DE VISITA TÉCNICA AO CENTRO DE DISTRIBUIÇÃO (PEÇA 232) 
Na petição constante da peça 232, a Voetur/VTCLOG aduz que, após o Contrato 59/2018 ser inserido no escopo da CPI da Pandemia, o MS passou a defender, sem nenhum fundamento contratual ou técnico, que os serviços de picking deveriam ser medidos por SKU, mudança que poderia ter sido originada de algum receio da possível exposição negativa decorrente de tão rumorosa apuração.
Aponta que, "a insegurança presente nas informações prestadas pelo MS a esse e. TCU, [...], obstaculiza a escorreita compreensão da natureza, da complexidade, das dificuldades e, consequentemente, do custo dos serviços de picking no contexto da logística afeta a insumos críticos de saúde". Assim, requer que:
[...] seja designada a realização de visita técnica, por integrante (s) desse e. TCU, às instalações do Centro de Distribuição da VTCLOG em Guarulhos-SP, para que se possa verificar in loco as particularidades dos serviços de armazenagem e transporte de insumos críticos de saúde, sobretudo com relação à atividade de picking, que compõe parcela majoritária do dispêndio incorrido pela VTCLOG na consecução de sua obrigação contratual.
Análise
Conforme destacado nesta instrução, a forma de remuneração dos serviços de picking no âmbito do Contrato 59/2018 foi amplamente debatida e objeto de minuciosa análise nesta representação. Trata-se de regra estabelecida no instrumento convocatório e que deve ser fielmente seguida no curso da execução do objeto. Saliente-se que o processo de picking foi demonstrado em vídeo produzido pela própria Voetur/VTCLOG, acessível por meio do endereço https://drive.google.com/file/d/1IErbFNqHV_xOkwOEUaYznXwgX2HDvvT3/view?usp=sharing, último acesso em 31/5/2022.
Dessa forma, entende-se desnecessária a visita técnica proposta pela empresa e propõe-se o indeferimento do pedido.
PROPOSTA DE ENCAMINHAMENTO
Em virtude do exposto, propõe-se:
revogar a medida cautelar deferida nestes autos;
autorizar o Ministério da Saúde a realizar os pagamentos (atuais e pretéritos) do item de serviço "2.7 Manipulação de item para atendimento (picking) " do Contrato 59/2018, adotando, nos termos do parágrafo 140 da peça 172 destes autos, o SKU como critério de remuneração, desde que os serviços faturados sejam devidamente comprovados pela Voetur/VTCLOG - VTC Operadora Logística Ltda. e que sua conformidade seja aferida pelo órgão;
indeferir a realização da visita técnica nas instalações do Centro de Distribuição da Voetur/VTCLOG pleiteada pela empresa na peça 232;
realizar, nos termos do art. 250, inciso V, e art. 271 do Regimento Interno/TCU, a oitiva da empresa Voetur/VTCLOG - VTC Operadora Logística Ltda. (CNPJ: 24.893.687/0001-08) , para, no prazo de até quinze dias, manifestar-se, caso queira, sobre as irregularidades apontadas nesta Representação e no Relatório Final da CPI da Pandemia elencadas a seguir:
d.1)	celebração do 2º Termo Aditivo ao Contrato 59/2018, cujos efeitos jurídicos foram suspensos cautelarmente por determinação do Tribunal de Contas da União e cuja nulidade veio a ser posteriormente declarada pelo Ministério da Saúde, instrumento que alterava substancialmente normas e condições originalmente estabelecidas na licitação, dando causa a modificação ou vantagem em favor da contratada Voetur/VTCLOG durante a execução contratual, sem autorização em lei, no ato convocatório da licitação ou no respectivo instrumento contratual, ato que constitui indício do cometimento de fraude à licitação;
d.2)	suposto fretamento de aeronave para transporte de uma usina de oxigênio para a cidade de Manaus (AM) , objeto da cobrança efetuada pela Nota Fiscal 29600, de 5/2/2022, no valor de R$ 420.842,97, valor que foi glosado pelo Ministério da Saúde após a realização do pagamento, em vista de não haver previsão no Contrato 59/2018 para execução desse tipo de despesa, que teria sido autorizada em caráter informal pelo então diretor do Departamento de Logística em Saúde, não havendo a Voetur/VTCLOG apresentado comprovação de haver ocorrido, de fato, o referido fretamento de aeronave, além da possibilidade de haver sobreposição de cobrança pela contratada de voos que teriam sido realizados pela Força Aérea Brasileira e por empresas aéreas comerciais a custo zero para o Governo Federal, indicando, em tese, o possível cometimento de fraude documental que resultou na execução de despesas sem cobertura contratual e tornando, injustamente, mais onerosa a execução do Contrato 59/2018, constituindo conjunto de indícios do cometimento de fraude à licitação;
d.3)	suposto fretamento de aeronave para transporte de vacinas contra a Covid-19, objeto da cobrança efetuada pelos Ofícios Fat. 1, 2, 3 e 4, todos datados de 16/2/2021, e respectivas Notas Fiscais 000.029.638, no valor de R$ 4.009.541,25, 000.029.641, no valor de R$ 1.957.525,88, 000.029.639, no valor de R$ 213.527,40, e 29599, no valor de R$ 496.964,43, cujo pagamento foi parcialmente glosado pelo Ministério da Saúde em vista de não haver previsão no Contrato 59/2018 para execução desse tipo de despesa, que teria sido autorizada em caráter informal pelo então diretor do Departamento de Logística em Saúde, não havendo a Voetur/VTCLOG apresentado comprovação de haver ocorrido, de fato, o referido fretamento de aeronaves, além da possibilidade de haver sobreposição de cobrança pela contratada de voos que teriam sido realizados pela Força Aérea Brasileira e por empresas aéreas comerciais a custo zero para o Governo Federal,  indicando a possibilidade de haver prática de superfaturamento e, em tese, o possível cometimento de fraude documental, tornando, injustamente, mais onerosa a execução do Contrato 59/2018, constituindo conjunto de indícios do cometimento de fraude à licitação;
d.4)	"jogo de planilha" na execução do Contrato 59/2018, tendo em vista a oferta de descontos substanciais para todos os serviços que compõem o "Item 2 - Armazenamento", exceto para o subitem "2.7. Manipulação de item para atendimento (picking) ", cuja forma de remuneração foi alterada no 2º Termo Aditivo, que propiciaria à contratada a possibilidade de receber valores substancialmente superiores àqueles calculados a partir do critério originalmente previsto no Edital/Termo de Referência;
d.5)	realização de saques expressivos em espécie em suas contas bancárias, caracterizando possível artifício de burla para identificação do destino dos recursos, iniciados em 2018, ano em que a empresa firmou o Contrato 59/2018 com o Ministério da Saúde;
d.6)	pagamento, com recurso sacado em espécie do seu caixa, de ao menos um boleto do Sr. Roberto Ferreira Dias, ex-Diretor de Logística do Ministério da Saúde, por supostos serviços prestados a ele pela Voetur Turismo, empresa que integra o mesmo grupo empresarial, indicando a possível existência de relações ilegítimas para a viabilização de vantagens indevidas entre a empresa e agentes públicos;
alertar à Voetur/VTC Operadora Logística Ltda. (CNPJ: 24.893.687/0001-08) que a ausência de manifestação ou o seu não acolhimento poderá implicar, com base no art. 46 da Lei 8.443/1992, a declaração de inidoneidade para participar, por até cinco anos, de licitações em que haja utilização de recursos federais;
f)	encaminhar à Voetur/VTC Operadora Logística Ltda. - VTCLOG cópia desta instrução e da constante da peça 172, a fim de subsidiar sua manifestação."
	É o relatório.

8.1. Caio Chaves Morau (357.111/OAB-SP), representando Alessandro Vieira; 
8.2. André Jansen do Nascimento (51.119/OAB-DF), representando Alex Lial Marinho; 
8.3. Marcelo Sedlmayer Jorge (25.447/OAB-DF) e Luiz Carlos Santos Junior (57.438/OAB-DF), representando Roberto Ferreira Dias; 
8.4. Luis Inácio Lucena Adams (29.512/OAB-DF) e Marina Queiroz de Souza Maia (65.109/OAB-DF), representando VTC Operadora de Logística Ltda. - VTCLOG

Não atuou.

REPRESENTAÇÃO. CONTRATO. PRESTAÇÃO, TRANSPORTE E ARMAZENAGEM DE INSUMOS CRÍTICOS DE SAÚDE (ICS). POSSÍVEL IRREGULARIDADE NA REALIZAÇÃO DE TERMO ADITIVO. CONCESSÃO DE MEDIDA CAUTELAR. ANULAÇÃO DO TERMO ADITIVO. REVOGAÇÃO DA CAUTELAR.

REPRESENTAÇÃO (REPR)

Secretaria de Controle Externo de Aquisições Logísticas (Selog).

Trata-se de representação efetuada pelos Excelentíssimos Senadores da República Eliziane Gama (Cidadania - MA) e Alessandro Vieira (Cidadania - SE) , dando conta de possíveis irregularidades na formalização do segundo termo aditivo ao Contrato 59/2018, firmado entre o Ministério da Saúde (MS) e a empresa Voetur Cargas e Encomendas Ltda., que, a partir de 9/11/2018, alterou sua denominação para VTC Operadora de Logística Ltda. - VTCLOG (peça 20, p. 1-11) .
2.	O contrato, com vigência de sessenta meses e ainda em vigor, tem por objeto a prestação de "serviços contínuos de transporte e armazenagem dos Insumos Críticos de Saúde (ICS) do Ministério, incluindo as atividades de Modernização Administrativa e Operação das Cadeias de Armazenamento e Distribuição desses insumos, sendo os serviços contratados sob demanda, e sem disponibilização de mão de obra exclusiva" (grifou-se) (peça 9, p. 1) .
3.	O termo de referência assim dispôs sobre o objeto da contratação (peça 10, p. 57) :
	"uma operação de logística integrada é realizada pela integração de três operações fundamentais da logística: armazenagem. transporte e distribuição. Neste sentido, tanto os serviços de armazenagem quanto os de transporte e de distribuição permitirá assim que o operador logístico vencedor do certame de fato integre todas as operações. resultando em ganhos de produtividade, eficiência e redução ~ de custos inseridos nas propostas" (grifou-se) .
4.	Para tanto, são previstas as seguintes macroatividades (peça 10, p. 63-64) :
	a) serviços técnicos de armazenagem e gestão do centro de distribuição; e
	b) serviços técnicos de transporte e distribuição.
5.	Originalmente, o Contrato 59/2018 apresentava a seguinte situação (peça 9) :
Vigência: 9 de julho de 2018 a 9 de julho de 2023. 
Objeto da contratação: 
	Item/Descrição
	Mensal (R$) 
	Anual (R$) 
	60 Meses (R$) 

	1 - Transporte
	5.916.666,67
	71.000.000,01
	355.000.000,05

	2 - Armazenamento
	2.166.666,66
	26.000.000,00
	130.000.000,00

	Total
	8.083.333,33
	97.000.000,01
	485.000.000,05

6.	A planilha apresentada pela empresa vencedora do certame indicava os seguintes valores, valor mensal de R$ 8.083.333,34, ante a estimativa da administração de R$ 20.544.253,00 (peças 13 e 172, p. 199 e 200) :
	1
	SERVIÇOS OPERACIONAIS DE TRANSPORTE/DISTRIBUIÇÃO
	Unidade de medida
	Quantidade estimada
	Preço Unitário  (R$) 
	Valor Mensal (R$) 
	Valor Anual (R$) 

	1.1
	MODAL AÉREO
	Kg
	                                                   7.000.000 
	R$ 3,75 
	R$ 2.189.682,56
	R$ 26.276.190,77

	1.2
	MODAL RODOVIÁRIO 
	Kg
	                                                11.000.000 
	R$ 0,87 
	R$ 797.709,54
	R$ 9.572.514,42

	1.3
	EMISSÃO DE CONHECIMENTO
	Unid
	45000
	R$ 4,62 
	R$ 17.325,00
	R$ 207.900,00

	1.4
	REENTREGA MULTIMODAL 
	R$
	R$ 2.867.896,42
	5,00%
	R$ 11.949,57
	R$ 143.394,82

	1.5
	AD VALOREM - AEREO
	R$
	 R$ 6.000.000.000,00 
	0,33%
	R$ 1.650.000,00
	R$ 19.800.000,00

	1.6
	AD VALOREM - RODOVIARIO 
	R$
	 R$ 3.000.000.000,00 
	0,50%
	R$ 1.250.000,00
	R$ 15.000.000,00

	SUBTOTAL 1
	R$ 71.000.000,01

	2
	SERVIÇOS TÉCNICOS DE ARMAZENAGEM E GESTÃO DO CENTRO DE DISTRIBUIÇÃO
	Unidade de medida
	Quantidade estimada
	Preço Unitário  (R$) 
	Valor Mensal (R$) 
	Valor Anual

	2.1
	ARMAZENAGEM - CARGA SECA (15° a 30 °C) 
	Posição Palete
	10400
	                             65,00 
	                             676.000,00 
	                                         8.112.000,00 

	2.2
	ARMAZENAGEM - CARGA SECA TÓXICOS, PRAGUICIDAS E INSETICIDAS
	Posição Palete
	3100
	                             50,00 
	                             155.000,00 
	                                         1.860.000,00 

	2.3
	ARMAZENAGEM - CARGA FRIA NEGATIVA (-35° a -15 °C) 
	Posição Palete
	250
	                          180,00 
	                               45.000,00 
	                                            540.000,00 

	2.4
	ARMAZENAGEM - CARGA FRIA (2° a 8 °C) 
	Posição Palete
	5750
	                             80,00 
	                             460.000,00 
	                                         5.520.000,00 

	2.5
	GESTÃO E OPERACIONALIZAÇÃO DO CENTRO DE DISTRIBUIÇÃO
	UN
	24
	                  200.003,54 
	                             400.007,08 
	                                         4.800.084,96 

	2.6
	RECEPCAO DE NOTAS DE ENTRADA
	 NFs
	3600
	                             20,30 
	                                 6.090,00 
	                                               73.080,00 

	2.7
	MANIPULAÇÃO DE ITEM PARA ATENDIMENTO (PICKING) 
	Item 
	600.000
	                               6,43 
	                             321.500,00 
	                                         3.858.000,00 

	2.8
	EXPEDICAO DE NOTAS DE SAIDA
	 NFs
	600.000
	                               1,50 
	                               75.000,00 
	                                            900.000,00 

	2.9
	SERVIÇO DE INVENTÁRIO GERAL
	Unidade
	1
	                    46.835,04 
	                                 3.902,92 
	                                               46.835,04 

	2.10
	SERVIÇO DE INCINERAÇÃO DE RESIDUOS SÓLIDOS
	Kg
	250.000
	                               1,16 
	                               24.166,67 
	                                            290.000,00 

	SUBTOTAL 2
	R$ 26.000.000,00

	TOTAL GERAL 
	R$ 97.000.000,01

7.	Em 24/2/2021, mediante o primeiro termo aditivo, houve o acréscimo de 25% ao valor do item 1 - Transporte, no valor de R$ 17.750.000,00, equivalente a 18,29% do montante total do Contrato 59/2018 (peça 11, p. 18-19) .
8.	Em 24/5/2021, mediante o segundo termo aditivo, houve a alteração da redação do subitem 7.14.8 do anexo I do termo de referência (TR) vinculado ao edital e ao contrato (peça 12, p. 42-43) . 
9.	Em 17/12/2021, foi celebrado  o terceiro termo aditivo ao Contrato 59/2018, tendo por objeto o acréscimo de 6,7% sobre o valor total do ajuste, que será alocado no Item 1 - Transporte (peça 153) .
II
10.	O primeiro conjunto de achados diz respeito à celebração do primeiro termo aditivo.
11.	Por meio de despacho, proferido em 24/2/2022, foi determinada a realização de audiência do sr. Alex Lial Marinho, então Coordenador-geral de Logística de Insumos Estratégicos para Saúde, por ter aprovado a Nota Técnica 3/2020-CGLOG/DLOG/SE/MS, de 16/12/2020, em que foi proposto o aditamento para acréscimo em 25% do item 1 - Transporte do Contrato 59/2018 (o valor passaria de R$ 355.000.000,05 para R$ 443.750.000,06) (peças 11, p. 1-6, e 175) .
12.	As falhas atribuídas ao responsável são:
	- ausência de motivação para o acréscimo realizado de R$ 88.750.000,01, uma vez que se considerou haver, ao final de outubro de 2020, um saldo contratual de R$ 67.484.909,14, quando o saldo realmente existente seria de R$ 80.635.416,85; 
	- ausência de consideração da cláusula contratual de reajuste para fins de estimar o efetivo saldo e a necessidade de aditivo;
	- não submissão prévia da minuta do termo aditivo à Consultoria Jurídica do Ministério da Saúde, havendo simples juntada aos autos de "Manifestação Jurídica Referencial", datada de 23/12/2014;
	- indicação de justificativas para o acréscimo de fatos anteriores à celebração do contrato e já de conhecimento da Administração (transferência de armazéns e campanha de imunização da influenza) e por não haver demonstrado o alegado impacto decorrente da pandemia covid-19; e 
	- demonstração da permanência de vantajosidade dos preços contratados baseada em uma única cotação de preços obtida junto a potencial fornecedor.
III
13.	O segundo conjunto de achados diz respeito à execução contratual.
14.	O Ministério da Saúde glosou o valor original de R$ 420.842,97 referente a suposto fretamento de aeronave para transporte de uma usina de oxigênio para a cidade de Manaus (AM) , em vista da cobrança a maior de valores de frete (peça 155, p. 2, 149 e 150) .
15.	Também foi aplicada glosa no valor de R$ 1.713.991,69, em razão de pagamentos a maior referentes a fretamento de aeronaves para a distribuição das vacinas utilizadas no combate à covid-19 (por exemplo, ausência de informação dos volumes transportados e cobranças de taxas em desacordo com o instrumento contratual) (peça 157) .  
16.	Quanto a esses fatos, foi determinada a audiência do sr. Roberto Ferreira Dias, então Diretor do Departamento de Logística em Saúde, em razão da seguinte conduta (peça 175) : 
	"autorização irregular de fretamento de aeronaves, em vista de não haver previsão no Contrato 59/2018 para execução desse tipo de despesa, que teria sido autorizada em caráter informal pelo então diretor do Departamento de Logística em Saúde, caracterizando a existência de contrato verbal, prática vedada por lei, além da ausência documental de que o alegado fretamento de aeronaves tenha ocorrido de fato."
IV
17.	Um terceiro conjunto de achados diz respeito ao segundo termo aditivo, que tratou do serviço de manipulação de itens (picking) . 
18.	Havia a seguinte previsão no termo de referência (peça 10, p. 83) :
"7.14.8 MANIPULAÇÃO DE ITEM PARA ATENDIMENTO 
A CONTRATADA deverá disponibilizar equipe para realizar a manipulação dos itens solicitados em um pedido para ¿ns de separação, montagem dos lotes, conferência e preparação para expedição. A quantidade de manipulações será medida pela contagem de itens que compõem cada pedido expedido"  (grifou-se) .
19.	O serviço também estava previsto no seguinte subitem da planilha de formação de preços:
	 
	2
	SERVIÇOS TÉCNICOS DE ARMAZENAGEM E GESTÃO DO CENTRO DE DISTRIBUIÇÃO
	Unidade de medida
	Quantidade estimada
	R$/unidade
	R$
	R$

	2.7
	MANIPULAÇÃO DE ITEM PARA ATENDIMENTO (PICKING) 
	Item 
	600.000
	6,43
	321.500,00
	3.858.000,00

20.	O termo de referência assim descreve esse serviço (peças 10, p. 167, e 88) :
	a) encaminhamento pelo Ministério da Saúde de nota de fornecimento, contendo número do pedido, dados dos ICS - Insumos Críticos de Saúde (código, descrição e lote) e quantitativos;
	b) geração de etiquetas de separação por ICS, sendo uma etiqueta para cada lote;
	c) separação física dos ICS, com confirmação de retirada no local por meio de coletor de código de barras;
	d) movimentação dos paletes até área específica, a qual deverá ter segregação por pedido, por meio de fita zebrada ou outro similar.
21.	O termo de referência previa 600.000 "itens" por ano, enquanto, no período de novembro/2018 a janeiro/2021, foram manipulados, segundo o entendimento da contratada, 8.978.112 itens, que seriam o quantitativo unitário de cada produto. Em termos de valores, os gastos anuais estimados eram de R$ 3.858.000,00, ao passo que, pelo executado nesse período de 27 meses, deveriam ser pagos R$ 57.729.257,58.
22.	Tal discrepância de valores sugeria duas hipóteses. Ou ocorreu um grande erro na estimativa desse serviço no termo de referência, ou o termo "item" não diz respeito ao quantitativo unitário de cada produto.
23.	Por meio da Nota Técnica 2/2021-CGLOG/DLOG/SE/MS, de 4/3/2021, os fiscais do contrato, com o acordo da Coordenação-Geral de Logística de Insumos Estratégicos para Saúde, informaram que a apuração para o pagamento prevista contratualmente seria por insumo unitário manipulado, em que pesem os valores excessivos a serem fixados para os serviços em questão (peça 12, p. 17-19) . 
24.	Como os valores decorrentes desse entendimento se revelaram desproporcionais, o Ministério da Saúde e a contratada iniciaram negociações para se utilizar uma métrica adequada que garantisse o equilíbrio econômico-financeiro da avença.
25.	O Ministério da Saúde cogitou a utilização de uma segunda métrica denominada Stock Keeping Unit (SKU) , medição por produto catalogado a cada pedido expedido. Por essa metodologia, no período de novembro/2018 a janeiro/2021, teria havido a movimentação de 162.421 itens, no valor de R$ 1.044.367,03.
26.	A respeito, a contratada alegou que a apuração na modalidade SKU mostrar-se-ia inviável, pois não representaria o real quantitativo de manipulações de itens realizadas em um pedido para fins de separação, montagem dos lotes, conferência e preparação para expedição (peça 93, p. 18) . 
27.	A empresa, então, propôs que fosse utilizado "volume de transporte" como métrica.
28.	Comparando-se as três metodologias, temos o seguinte quadro para o período de novembro/2018 a janeiro/2021 (peça 12, p. 14) :
		SKU
	Volume de Transporte
	Unidade de produto
	Previsão de gastos no contrato para esse serviço (27 meses) 

	Quantidade
	162.421
	2.952.270
	8.978.112
	1.350.000,00

	Valor (R$) 
	1.044.367,03
	18.983.096,10
	57.729.257,58
	8.680.500,00

29.	Os fiscais do contrato e a Coordenação-Geral de Logística de Insumos Estratégicos para Saúde concluíram que:
	"se fossemos pagar pelo método previsto no contrato (WMS) , o valor total devido à empresa atualizado até 01/01/2021 é de R$ 57.729.257,58 (cinquenta e sete milhões, setecentos e vinte e nove mil duzentos e cinquenta e sete reais e cinquenta e oito centavos) , enquanto pelo método proposto pela Administração, o valor vai para R$ 1.044.367,03 (um milhão, quarenta e quatro mil trezentos e sessenta e sete reais e três centavos) ; 
	A contraproposta da contratada, por sua vez, representa um "meio-termo" entre esses dois métodos, correspondendo a R$ 18.983.096,10 (dezoito milhões, novecentos e oitenta e três mil noventa e seis reais e dez centavos) , calculado por volume expedido, tornando-se assim mais vantajosa ao erário, se comparado ao redigido no contrato." (grifou-se)   (Nota Técnica 2/2021-CGLOG/DLOG/SE/MS, peça 12, p. 17-18) .
30.	Na sequência, em 20/5/2021, o segundo termo aditivo foi assinado, alterando a cláusula 7.14.8 do termo de referência, que passou a viger nos seguintes termos:
"7.14.8 MANIPULAÇÃO DE ITEM PARA ATENDIMENTO 
A CONTRATADA deverá disponibilizar equipe para realizar a manipulação dos itens solicitados em um pedido para ¿ns de separação, montagem dos lotes, conferência e preparação para expedição. A quantidade de manipulações será medida pelo volume expedido."  (grifou-se) (peça 36) .
31.	Mediante o Acórdão 2178/2021-TCU-Plenário, foi expedida medida cautelar para que fossem suspensos os efeitos jurídicos do segundo termo aditivo ao Contrato 59/2018 e que não houvesse qualquer pagamento referente ao serviço "Manipulação de Item para Atendimento (picking) " (peça 36) .
32.	Assim constou do voto condutor desse acórdão:
	"em sendo constatada uma falha significativa no critério de medição, não cabe aos gestores negociar um "meio termo" com a contratada, sob pena de violação do princípio da licitação prévia. O contrato está vinculado ao procedimento licitatório e às condições lá fixadas. Em sendo estas impertinentes para a execução contratual, cabe anular o procedimento e não travar negociações ao arrepio da lei. 33. 
	Destaco que a unidade técnica fez a seguinte observação a respeito do segundo termo aditivo: 
'Neste ponto, caberia indagar de que forma seria possível considerar vantajosa para a Administração, sob qualquer aspecto, a aceitação de um "meio termo" que resultaria em alterações dos termos originais do contrato, com base, unicamente, na vontade de dar fim às glosas que vinham sendo efetuadas e atender a pleito apresentado pela contratada, sem a devida análise técnica capaz de fornecer qualquer embasamento para a alteração cogitada, resultando em possibilidade de pagamento imediato de quase R$ 19 milhões.'"  (grifou-se) 
33.	Em que pese a celebração do segundo termo aditivo, a nova gestão do Departamento de Logística do MS (DLOG) apresentou entendimento de que deveria ser utilizada a métrica denominada SKU para o serviço (Ofício 218/2021/CGLOG/DLOG/SE/MS, de 13/7/2021, peça 12, p. 45-47) .
34.	Com efeito, a área técnica do Ministério da Saúde argumentou que o conceito de "item" mencionado no item 7.14.8 do termo de referência diria respeito à metodologia Stock Keeping Unit - SKU, uma vez que, sempre que há menção ao termo "item" no documento, verifica-se haver referência a essa expressão, conforme excertos a seguir (peça 10, p. 100-102) :
"7.14.12.4 OPERAÇÕES DE TRANSPORTE ATUALMENTE EXECUTADAS 
Estão contempladas neste Termo de Referência diferentes operações de transporte, cada uma com características e serviços especí¿cos:
	7.14.12.4.1 OPERAÇÃO COM BASE EM BRASÍLIA 
[...]
	Quantidade de itens (Stock Keeping Unit - SKUs) : em torno de 600.
	7.14.12.4.2 OPERAÇÃO COM BASE NO RIO DE JANEIRO
[...]
	Quantidade de itens (SKUs) : em torno de 200. 
	7.14.12.4.3 OPERAÇÃO DE TRANSPORTE DE INSUMOS JUDICIAIS
[...]
	Quantidade de itens (SKUs) : em torno de 2500 (dois mil e quinhentos) ."
35.	Consoante exposto pela Secretaria de Controle Externo de Aquisições Logísticas (Selog) , a expressão "Stock Keeping Unit - SKU" pode ser traduzida como "unidades de manutenção do estoque" ou "item de estoque", indica a atribuição de um código a cada produto estocado, com o propósito de facilitar a gestão dos estoques. 
36.	Assim, tomando-se como exemplo o medicamento Anlodipino Besilato/Besilato de Anlodipino, utilizado no tratamento de hipertensão arterial e angina do peito, o Ministério da Saúde dispunha, à época da contratação, do produto sob a apresentação de comprimidos de 5 mg e 10 mg (peça 88, p. 108) , às quais poderiam corresponder a atribuição de códigos SKU distintos. 
	Item de estoque 
	Identificação

	Anlodipino Besilato 5 mg - embalagem com 30 comprimidos
	1º código SKU

	Anlodipino Besilato 5 mg - embalagem com 60 comprimidos
	2º código SKU

	Anlodipino Besilato 10 mg - embalagem com 30 comprimidos
	3º código SKU

	Anlodipino Besilato10 mg - embalagem com 60 comprimidos
	4º código SKU

37.	Ou seja, para cada SKU constante de determinado pedido de expedição, caberia o pagamento do serviço de manipulação (picking) .
38.	Na sequência dos fatos, em 30/9/2021, por iniciativa dos gestores do Ministério da Saúde, ocorreu a Declaração de Nulidade do 2º Termo Aditivo ao Contrato 59/2018, firmado com a empresa VTC Operadora Logística Ltda., com fundamento no art. 59 da Lei 8.666/1993 (peça 73) . 
39.	Por meio de despacho, de 24/2/2022, determinei a realização de audiência dos seguintes responsáveis (peça 175) :
a) sr. Roberto Ferreira Dias, então Diretor do Departamento de Logística em Saúde (DLOG/SE/MS) e signatário do 2º Termo Aditivo ao Contrato 59/2018, firmado em 20/5/2021; e
b) sr. Alex Lial Marinho, então Coordenador-geral de Logística de Insumos Estratégicos para Saúde, por ter emitido despacho, em 14/4/2021, manifestando-se favoravelmente ao aditamento contratual.
40.	Em essência, as falhas atribuídas a esses responsáveis em relação à celebração do segundo termo aditivo são:
	- ausência de análise tecnicamente fundamentada para a alteração substancial das normas e condições originalmente estabelecidas no edital da licitação, dando causa à modificação ou à vantagem em favor da contratada Voetur/VTCLOG durante a execução contratual;
	- argumentação de que não haveria impacto nas cláusulas econômico-financeiras para o contrato, quando, somente de novembro/2018 a janeiro/2021, haveria um acréscimo de R$ 18.000.000,00; e
	- considerar aceitável a adoção de um "meio termo" entre a proposta da contratada e o entendimento de setores do Ministério, com base, unicamente, na vontade de dar fim às glosas que vinham sendo efetuadas e atender a pleito apresentado pela contratada.
V
41.	A unidade técnica do TCU também propôs a realização de oitiva da empresa VTC Operadora de Logística Ltda. - VTCLOG em relação aos segundo (fretamento de aeronaves sem cobertura contratual) e terceiro (celebração do segundo termo aditivo) conjuntos de irregularidades para fins de aplicação da pena de inidoneidade prevista no art. 46 da Lei 8.443/1992.
42.	Argumentou a unidade técnica que "a fraude à licitação não é caracterizada, apenas, pela prática, por exemplo, de conluio entre licitantes e pelo direcionamento do certame. Tampouco a possibilidade e os meios para ser praticada se esgotam com a adjudicação do objeto e a assinatura do contato, especialmente em caso no qual a possibilidade de vir a ser cogitada posterior alteração do item contratual 7.14.8 era desconhecida pelas demais licitantes e foi intentada pela contratada já na apresentação da primeira cobrança pela execução dos serviços de armazenagem." (grifou-se) 
43.	Mediante o voto condutor do Acórdão 816/2022-TCU-Plenário, observei que, em sua tradicional jurisprudência, esta Corte de Contas sempre entendeu que o dispositivo se aplicaria a situações clássicas em que o licitante, no decorrer do procedimento licitatório, comete algum ato caracterizado como fraude, como, por exemplo, a apresentação de documento falso.
44.	Entretanto, constaram desse voto as seguintes considerações adicionais (peça 211) :
47.	"Uma hipótese bastante comum verificada por esta Corte de Contas é o chamado "jogo de planilha" em obras públicas, quando se realizam aditivos contratuais que aumentam quantitativos dos serviços com preços majorados. Ou seja, há uma desconfiguração da equação econômico-financeira fixada no procedimento licitatório.
...
61.	Ora, o contrato está vinculado ao procedimento licitatório e às condições lá fixadas. Assim, em determinadas situações, as alterações contratuais podem ser de tal relevância que comprometem a própria essência do processo licitatório, eventualmente caracterizando a fraude do certame.
62.	Em situações da espécie, pode haver desvirtuamento do processo licitatório, pois os princípios da igualdade, da vinculação ao edital e do interesse público teriam sido violados. Isso porque, caso os demais agentes do mercado soubessem como de fato se daria a medição do serviço - hipótese do presente caso -, poderiam ter apresentado propostas mais vantajosas para o Erário.
63.	Rememoro, outrossim, que o art. 46 da Lei 8.443/1992 estabelece ser o ilícito a "ocorrência de fraude comprovada à licitação". Os bens jurídicos tutelados gerais são os princípios constitucionais que regem a Administração Pública. Em especial, em um procedimento de contratação pública, busca-se proteger a igualdade de condições a todos os concorrentes, a prática de preços justos e a probidade administrativa. 
64.	Como sói acontecer na tipificação de ilícitos administrativos, trata-se de um comando aberto, pois não há a descrição dos comportamentos que se enquadrariam na norma. O que a norma se propõe a evitar são condutas que atentem contra os princípios antes mencionados.
65.	Não foi feita qualquer restrição temporal para que a fraude fosse exclusivamente decorrente de atos praticados durante o procedimento licitatório. Na verdade, a referência à "licitação" diz respeito mais ao objeto a ser protegido juridicamente do que a uma definição do momento em que devem ser considerados os atos atentatórios ao procedimento de contratação.
66.	Ou seja, a fraude, em princípio, poderia decorrer de atos supervenientes ao procedimento licitatório propriamente dito, como no decorrer da execução contratual."  (grifou-se) .
45.	Em suma, entendeu-se que a conduta apontada pela unidade técnica, a meu sentir, constituiria uma situação que potencialmente se amoldaria ao disposto no art. 46 da Lei 8.443/1992, pois há um licitante/contratado que teria praticado atos com o intuito de fraudar determinado certame competitivo. 
46.	Observou-se adicionalmente que, em 28/10/2021, os senadores integrantes da CPI da Pandemia encaminharam à esta Corte de Contas o relatório final da comissão, o qual contém relevantes considerações acerca da matéria ora tratada. 
47.	Como a unidade técnica não o utilizou para fundamentar a sua proposta de oitiva da empresa VTC Operadora de Logística Ltda. - VTCLOG, foi determinado à Selog que "promova a juntada do Relatório Final da CPI da Pandemia do Senado Federal e reanalise sua proposta de oitiva considerando também esses novos elementos a serem coligidos"  (Acórdão 816/2022-TCU-Plenário, peça 210) .
VI
48.	Desta feita, analisa-se a proposta de oitiva efetuada pela Selog em cumprimento ao acórdão antes mencionado.
49.	A unidade técnica imputa à contratada irregularidades referentes à celebração do segundo termo aditivo e ao fretamento de aeronaves.
50.	Em relação à celebração do segundo termo aditivo, cabe extrair as seguintes consideração da manifestação da unidade técnica:
	a) a alteração efetuada do item 7.14.8 do Termo de Referência com a celebração do 2º Termo Aditivo ao Contrato 59/2018, propiciaria à Voetur/VTCLOG auferir vantagem pecuniária durante a execução contratual, sem autorização em lei, no ato convocatório da licitação ou no respectivo instrumento contratual;
	b) indicativo de "jogo de planilha", consistente no fato de que a VTCLog apresentou proposta oferecendo descontos muito significativos em quase todos os serviços de armazenagem, exceto para o serviço de "manipulação de item para atendimento (picking) - por item", que foi objeto do segundo termo aditivo e que daria à empresa o direito de receber adicionalmente cerca de R$ 18 milhões; 
	c) alegação da contratada de que a modalidade de pagamento mediante SKU mostrar-se-ia inviável, pois não representaria o real quantitativo de manipulações de itens realizadas em um pedido para fins de separação, montagem dos lotes, conferência e preparação para expedição;
	d) proposta da contratada para que fosse utilizado o critério de "volume de transporte" como métrica, acarretando o mencionado aumento contratual da ordem de R$ 18 milhões;
	e) aprovação do segundo termo aditivo pelo sr. Roberto Ferreira Dias, ex-Diretor de Logística do Ministério da Saúde, com as seguintes características:
	- ausência de análise tecnicamente fundamentada para a alteração substancial das normas e condições originalmente estabelecidas no edital da licitação, dando causa à modificação ou à vantagem em favor da contratada Voetur/VTCLOG durante a execução contratual;
	- argumentação de que não haveria impacto nas cláusulas econômico-financeiras para o contrato, quando, somente de novembro/2018 a janeiro/2021, haveria um acréscimo de R$ 18.000.000,00; e
	- considerar aceitável a adoção de um "meio termo" entre a proposta da contratada e o entendimento de setores do Ministério, com base, unicamente, na vontade de dar fim às glosas que vinham sendo efetuadas e atender a pleito apresentado pela contratada;
	f) indícios de conluio entre a Voetur/VTCLOG e um dos responsáveis pela aprovação do segundo termo aditivo:
- realização de saques expressivos em espécie das contas bancárias da VTCLog [mais de R$ 5.000.000,00 no período de 2018 a 2021], que aparentam artifício de burla para identificação do destino dos recursos, iniciados em 2018, justamente no ano que a empresa firmou o Contrato 59/2018 com o Ministério da Saúde, passando a ter exclusividade na prestação dos serviços de logística ao órgão; e
	- pagamento, com recurso sacado em espécie do caixa da VTCLog, de pelo menos um boleto do Sr. Roberto Ferreira Dias, ex-Diretor de Logística do Ministério da Saúde, por supostos serviços prestados a ele pela Voetur Turismo, empresa que integra o mesmo grupo empresarial da VTCLog, indicando a possível existência de relações ilegítimas para a viabilização de vantagens indevidas entre a empresa e agentes públicos.
51.	A meu sentir, esses fatos apontam potencialmente a existência de fraude no processo de licitação e contratação, o que justifica a realização da oitiva prévia da empresa com o intuito de ser oportunizado o contraditório.
52.	Em relação às cobranças por afretamentos de aeronaves, posteriormente glosados, em razão da não comprovação dos serviços, igualmente entendo que devam ser objeto de oitiva da empresa contratada, pois também indicam um possível desvirtuamento do processo licitatório.
VII
53.	Em provável busca de antecipação do momento de apresentar a sua defesa, a empresa Voetur/VTCLOG apresenta uma séria de considerações no sentido de justificar que a sistemática de medição por SKU não seria aquela prevista no edital, o que justificaria a manutenção do segundo termo aditivo.
54.	A respeito, observo que as análises realizadas pela Selog concluíram, após averiguação do edital e do termo de referência, pela razoabilidade do posicionamento da atual gestão do Diretor de Logística do Ministério da Saúde, a qual considerou o SKU como critério de medição.
55.	Veja-se a respeito a seguinte manifestação do Ministério da Saúde (peça 12, p. 47) :
	"Ainda que, especificamente no subitem 7.14.8 "manipulação de item para atendimento", não haja a definição do que é "item", percebe-se que em outros dispositivos regimentais (especificamente os citados no parágrafo 4 desse documento) existe a clara evidenciação que item se refere ao "SKU - Stock Keeping Unit - SKUs", uma vez que, sempre que há menção ao termo, logo em seguida, abre-se parênteses e acrescenta-se a frase em negrito anteriormente mencionada. 
	Conclui-se, então, que a precificação a ser adotada para a cobrança de picking, deve ser feita por SKU (Stock Keeping Unit - SKUs) , sendo este o posicionamento da atual Gestão."  (grifou-se) .
56.	De qualquer forma, a análise dessa matéria por esta Corte deve ocorrer no momento processual adequado, sob pena de se antecipar a análise de mérito da oitiva ainda a ser realizada.
VIII
57.	A VTC Operadora de Logística Ltda. - VTCLOG solicita ainda que seja revogada a cautelar proferida ante a perda de seu objeto.
58.	Com efeito, a medida cautelar foi proferida em razão da apontada impertinência dos critérios de medição para os serviços de picking previstos no segundo termo aditivo contratual.
59.	Em tendo sido anulado esse aditivo contratual, a possibilidade de existência de pagamentos indevidos em decorrência desse fato deixa de existir.
60.	Por outro lado, há consenso entre a unidade técnica deste Tribunal e os gestores do Ministério da Saúde de que os pagamentos devem ocorrer mediante a utilização do SKU como critério de medida para o serviço de picking, pois esta seria a metodologia prevista no contrato original.
61.	Ora, em assim sendo, tratando-se de uma parcela incontroversa, não há óbices para que a contratada receba pelos serviços prestados de acordo com os critérios estabelecidos pelo Ministério da Saúde, sob pena de se caracterizar enriquecimento sem causa por parte da Administração.
62.	Desta feita, cabe acolher a proposição da unidade técnica no sentido de revogar a medida cautelar antes referenciada e autorizar o Ministério da Saúde a realizar o pagamento do item de serviço "2.7 Manipulação de item para atendimento (picking) " do Contrato 59/2018 com base nos critérios atualmente adotados.
IX
63.	Diante do exposto, acolhendo na essência a manifestação da unidade técnica, cujos fundamentos incorporo como razões de decidir, voto por que o Tribunal adote o acórdão que ora submeto à deliberação deste Colegiado.
TCU, Sala das Sessões, em 29 de junho de 2022.
BENJAMIN ZYMLER
Relator